臺灣高等法院臺中分院刑事判決
110年度上易字第127號
上  訴  人  臺灣臺中地方檢察署檢察官
被      告  NGUYEN THE AN（中文名:阮世英）
上列上訴人因被告詐欺案件，不服臺灣臺中地方法院109年度易
字第2806號中華民國109年12月24日第一審判決（聲請簡易判決
處刑案號：臺灣臺中地方檢察署109年度偵字第6265號），提起
上訴，本院判決如下：
    主  文
上訴駁回。
    理  由
一、聲請簡易判決處刑意旨略以：被告NGUYEN THE AN（中文名
    ：阮世英）可預見將行動電話門號SIM卡交由他人使用，可
    能幫助詐欺集團利用該門號從事財產有關之犯罪，竟基於即
    使發生亦不違反本意之幫助故意，聽聞可以申辦免費門號，
    便於民國107年7月19日，在臺中市沙鹿區童綜合醫院，將個
    人之證件資料，交付予真實姓名年籍不詳之越南籍成年人，
    任由該人向亞太電信股份有限公司（下稱亞太電信）申辦00
    00000000號行動電話門號（下稱系爭門號）SIM卡後，即以
    不詳之代價，交付予真實姓名年籍不詳之詐欺集團成員使用
    。嗣該詐欺集團所屬成員即共同意圖為自己不法之所有，基
    於詐欺取財之犯意聯絡，先於108年5月16日，以系爭門號向
    一卡通票證公司申請註冊虛擬帳號000-00000000000000號使
    用，並綁定不知情之楊（另經臺灣臺南地方檢察署檢察官以
    109年度偵字第789號為不起訴處分）名下之臺灣中小企業銀
    行帳號000-00000000000號帳戶，再由集團內成員於108年7
    月15日15時許，經由通訊軟體LINE，以不知情之鄧○○（另經
    臺灣桃園地方檢察署檢察官以109年度偵字第5584號為不起
    訴處分）之名義和告訴人吳亦祐（下稱告訴人）聊天，佯稱
    係辦理貸款之聯絡人，要求告訴人辦理貸款需繳新臺幣（下
    同）8000元至其指定之帳戶，致告訴人陷於錯誤，於108年7
    月19日15時17分許，在桃園市○○區○○路0號，以自動櫃員機
    匯款8000元（不含手續費15元）至上揭000-00000000000000
    號虛擬帳戶內，惟尚未轉入楊名下之上揭實體帳戶即遭圈存
    ；嗣告訴人察覺受騙報警處理，始悉上情。因認被告涉犯刑
    法第30條第1項前段、第339條第3項、第1項之幫助詐欺取財
    未遂罪嫌等語。
二、按犯罪事實應依證據認定之，無證據不得認定犯罪事實；不
    能證明被告犯罪，應諭知無罪之判決，刑事訴訟法第154條
    第2項、第301條第1項分別定有明文。又檢察官就被告犯罪
    事實，應負舉證責任，並指出證明之方法。因此，檢察官對
    於起訴之犯罪事實，應負提出證據及說服之實質舉證責任。
    倘其所提出之證據，不足為被告有罪之積極證明，或其指出
    證明之方法，無從說服法院以形成被告有罪之心證，基於無
    罪推定之原則，自應為被告無罪判決之諭知（最高法院92年
    台上字第128號判決意旨可資參照）。次按被告之自白不得
    作為有罪判決之唯一證據，仍應調查其他必要之證據，以察
    其是否與事實相符，刑事訴訟法第156條第2項定有明文；又
    犯罪事實之證明，不論係直接證據或間接證據，須於一般人
    均不致有所懷疑而得確信其為真實之程度，始得據為有罪之
    認定，倘其證明尚未達於此程度而仍有合理懷疑存在時，本
    諸無罪推定之原則，自應為被告無罪之判決，故附加於自白
    之佐證，亦須達於無合理懷疑之程度，且非只增強自白之可
    信性為已足，仍須具備構成犯罪要件事實之獨立證據，亦即
    除自白外，仍應有足可證明犯罪之必要證據，因此，無被告
    自白之案件，固應調查必要之證據，即已有被告自白之案件
    ，亦須調查其他必要之證據，以察其是否與事實相符（最高
    法院91年度台上字第7496號、96年度台上字第134號判決意
    旨可資參照）。
三、公訴意旨認被告涉犯刑法第30條第1項前段、第339條第3項
    、第1項之幫助詐欺取財未遂罪嫌，係以告訴人於警詢中之
    指訴、被告申辦之門號0000000000號行動電話通聯調閱查詢
    單、一卡通票證公司函覆虛擬帳號會員基本資料明細及告訴
    人匯款之收據明細各1份，為其主要論據。
四、訊據被告堅詞否認上開犯行，辯稱：我是107年7月15日去臺
    中市沙鹿區童綜合醫院做例行性身體檢查，當時對方沒有問
    我要申辦幾張門號卡或辦理幾個門號，後來對方有拿3個門
    號卡給我，我說我只要一個門號卡，其餘的我就退還給對方
    ，我把居留證交給對方，對方就把SIM卡給我，我都沒有簽
    名；我在越南或來臺之後都沒有犯過罪，也沒有做壞事，我
    單純去童綜合醫院做體檢，他們一直推銷，我看他們也是可
    憐的越南人，才勉強辦理1張門號卡，我否認犯罪等語。經
    查：
㈠、不詳之詐欺集團成員於108年5月16日，以系爭門號向一卡通
    票證公司申請註冊虛擬帳號000-00000000000000號使用，並
    綁定楊名下之臺灣中小企業銀行帳號000-00000000000號帳
    戶，再由詐欺集團成員於108年7月15日15時許，經由通訊軟
    體LINE，以鄧○○之名義與告訴人聊天，佯稱係辦理貸款之聯
    絡人，要求告訴人辦理貸款需繳8000元至其指定之帳戶，致
    告訴人陷於錯誤，於108年7月19日15時17分許，在桃園市○○
    區○○路0號，以自動櫃員機匯款8000元（不含手續費15元）
    至上揭000-00000000000000號虛擬帳戶內，惟尚未轉入楊名
    下之上揭實體帳戶即遭圈存等情，業據告訴人及證人楊、鄧
    ○○於警詢時證述明確（見警卷第1至7頁、第8至9頁、第10至
    12頁），並有證人鄧○○之手機翻拍照片、告訴人玉山銀行自
    動櫃員機交易明細表、告訴人手機翻拍照片、一卡通票證公
    司108年8月21日函覆查詢之虛擬帳號（000-00000000000000
    號）會員基本資料、臺灣中小企業銀行108年6月14日108忠
    法查密字第51668號書函及檢送楊帳戶之客戶基本資料、交
    易明細表（見警卷第13至15頁、第16頁、第17至20頁、第23
    頁、第24至25頁）等在卷可參，是此部份事實固堪認定。
㈡、惟以被告名義於107年7月間申辦3個行動電話門號，分別為台
    灣大哥大電信門號0000000000號、台灣之星電信門號000000
    0000號、亞太電信門號0000000000號（即系爭門號），有行
    動電話門號資料查詢結果及各該門號申請書影本在卷可查（
    見原審中簡卷第25頁、第28頁、第29頁、第49頁、第55頁、
    第103頁），然觀諸被告上開3門號之行動電話門號申請書，
    其申請人簽章欄「NGUYEN THE AN」之筆跡均互不相同，且
    與被告於偵查筆錄及原審訊問筆錄上簽名之筆跡相較，其簽
    名方式、字型、筆觸、運筆模式明顯不同，有上開門號申請
    書影本3份、偵查詢問筆錄暨原審訊問筆錄（見原審中簡卷
    第84頁、偵卷第31頁）存卷比對可參；又本院依職權詰問證
    人即本院越南籍特約通譯潘○○證稱：「（問：提示亞太電信
    0000000000申請書上被告之簽名及臺中地院109年度易字第2
    806號卷第43頁簽名，這兩種簽名有什麼不同？）筆錄上的
    簽名都是越南人一般正常的簽名，因為上面有些豆芽與符號
    。申請書上的簽名沒有符號，不太像越南人自己簽名的方式
    。（問： 越南人在申請書上簽名是根據護照上名字來簽名
    或依照一般越南人的方式來簽名？）一般都是依照越南人方
    式簽名，但在臺灣辦理相關文件時，會被要求依照護照上以
    大寫的方式來填寫姓名，就不會有那些符號與荳牙的情形。
    例如去外交部、戶政事務所有被特別要求時才會依照護照上
    姓名書寫，否則平常我們都會依照在越南習慣的方式來簽名
    。」等語（見本院卷第142頁），且證人即系爭門號申請書
    之承辦人阮氏○○於本院審理時亦證稱：「（問：你當時在晉
    川公司幫越南人辦理行動電話門號時，會否要求申辦的越南
    人他們的簽名方式是依照護照簽名或讓他們按照一般越南人
    簽名的方式來書寫？）沒有要求。他們可以按照自己的方式
    簽名，沒有特別要求他們依照護照來簽名…」等語（見本院
    卷第142至143頁）；另依被告所述，其平常是使用遠傳電信
    門號0000000000號，而經調取該門號之申請書影本後，核其
    申請人簽名欄上之被告簽名，與前揭被告於偵查詢問筆錄及
    原審訊問筆錄上之簽名比對後，可發現其簽名之方式、字型
    、筆觸、運筆模式互核一致，均為越南人習慣的簽名方式簽
    名，是倘系爭門號係被告所親自申辦者，依常理應由被告自
    行在申請書上簽名，應無假手他人之理，被告雖自承有在臺
    中市沙鹿區童綜合醫院做例行性身體檢查時申辦電信門號，
    惟因被告無從確認所申辦之門號為何，則系爭門號是否確為
    被告所親自申辦即有可疑。
㈢、又被告既自承是於107年7月15日在醫院體檢時，有人向其招
    攬申辦電信門號，對方拿了3張SIM卡給他等語，而系爭門號
    確係以被告名義在臺中市梧棲區童綜合醫院辦理體檢時，經
    晉川國際通訊有限公司之承辦人阮氏○○協助申請而於107年7
    月19日開通使用之預付卡，且該預付卡可直接用以撥打電話
    或上網，復具一定之通話及上網免費額度，其繳付通話費方
    式則為購買儲值卡或網卡預先儲值通話費或網路費等情，業
    據證人阮氏○○於本院審理時證稱：系爭門號申請書是我辦理
    的，申請書上記載的「預付卡100型」是含通話費及網路費
    用20天，其上記載申請日期107年7月19日是我將申請書寄給
    晉川公司後，該門號開通而由晉川公司所蓋的日期，但門號
    卡在申辦時已交付被告；被告名義的另2支台灣大哥大及台
    灣之星門號都不是我辦理的，因為辦理現場尚有其他人在外
    面幫外勞辦理電信門號，不是只有我們一家公司；現場只有
    拿系爭門號的中文申請書給被告看，沒有越南文，是我口頭
    向他們解釋門號卡內容、通話費、網路；該門號卡要半年儲
    值一次才會持續有效；本件門號係免費辦理，因為門號卡有
    送網路費用，卡內網路費用用完可以再儲值，晉川公司可以
    賺儲值卡的錢，如被告買網卡，電信公司有一定比例的利潤
    給我們等語（見本院卷第134至140頁），足徵系爭門號之SI
    M卡係可免費取得之預付卡，其使用不具任何密碼輸入之保
    護機制，除前揭免費額度以外又僅需購買儲值卡儲值即可加
    以使用，則依此情以觀，已難判定一般人對於此類預付卡均
    會妥為保管、經常使用，亦無從推認倘有不詳他人使用此等
    預付卡，必係經過申辦人即被告之同意並取得密碼後始得使
    用。
㈣、另系爭門號係於108年5月16日起始遭前揭詐欺集團成員持向
    一卡通票證公司申請註冊虛擬帳號000-00000000000000號使
    用，並綁定不知情之楊名下之臺灣中小企業銀行帳號000-00
    000000000號帳戶，倘若被告於此期間辦理掛失、停話，該
    成員充其量僅係不能撥打電話並損失所儲值金額，此與詐欺
    集團通常會避免使用他人遺失之金融帳戶供被害人匯款以避
    免設局心血白費之情形實難相提並論，尚不能僅憑前揭詐欺
    集團成員持本案系爭門號SIM卡使用，即反推該成員經過被
    告同意而使用該SIM卡。況該詐欺集團成員僅係將系爭門號
    用以持向一卡通票證公司申請註冊虛擬帳號並綁定他人之金
    融機構帳戶使用，與一般詐欺集團直接用以撥打詐騙電話予
    被害人施行詐術之犯罪手法迥然有異，則依該用途而提供系
    爭門號卡之申請人即被告是否可得預見此類方式亦可能幫助
    詐欺集團利用該門號從事與財產有關之犯罪，實有可疑。
㈤、被告係越南籍勞工，於106年2月12日首次入境台灣受僱，於1
    09年2月12日3年期滿後，又於109年2月13日續聘3年，均係
    受僱於同一公司，有外國人詳細資料查詢結果附卷可查（見
    偵卷第23頁），核與被告供稱其到台灣3年後就續聘，一直
    留在台灣，已來台灣約3年10月等語（見原審卷第37頁）大
    致相符。而依照被告於原審審理時供稱：107年7月當時我的
    中文程度不是很好，我看不懂中文字，跟他人的對話約聽得
    懂5成，到台灣後，因為我公司同事都是台灣人，所以我的
    中文程度有進步等語（見原審卷第37頁），可知因被告為外
    國籍人士，自106年2月12日入境起迄107年7月15日申辦電信
    門號時，來台僅1年5月餘，依其在台居住期間及生活工作經
    驗，顯難期待其能通曉我國語言文字，況被告於本院審理時
    亦全程依憑特約通譯之翻譯始能知曉詢答之內容而進行審判
    程序，益徵被告之中文程度迄今並無長足之進步，遑論本件
    申請系爭門號時係被告來台後僅1年5月餘之期間；則被告是
    否有足夠語言能力及相當智識得以預見其將系爭門號SIM卡
    交由他人使用或未盡心保管該SIM卡，可能幫助詐欺集團利
    用該門號從事財產有關之犯罪，及是否即足知悉台灣社會常
    有不法份子持人頭行動電話門號供作犯罪工具使用，亦屬有
    疑。再被告乃是隻身從越南至台灣受僱，對於我國社會生活
    情形自不若本國人瞭解，再加上語言能力之限制，亦難期待
    其能透過電視新聞或其他管道瞭解詐欺集團之詐欺手法，是
    縱如證人阮氏○○所證述系爭門號申請書上之指印確係被告親
    自按捺指印所申辦等情屬實，亦尚難遽認被告得預見其將居
    留證交付他人申辦電信門號，可能涉犯刑法上幫助詐欺取財
    犯行，自難逕謂被告係基於幫助詐欺取財之不確定故意，而
    容任詐欺集團將其系爭門號作為人頭門號使用。
㈥、至告訴人之指訴、一卡通票證公司函及虛擬帳號會員基本資
    料明細及告訴人匯款之收據明細等件，故能作為告訴人遭詐
    欺集團成員詐欺之證據，然不能證明被告係基於幫助詐欺取
    財之不確定故意，申辦並容任系爭門號予詐欺集團成員使用
    ，自不能據以為不利被告之認定。
㈦、綜上，本件依檢察官所提出之證據，客觀上尚未達到使通常
    一般人均不致有所懷疑，而得確信被告係基於幫助詐欺取財
    之不確定故意而提供系爭門號之程度，尚存有合理之懷疑，
    本於「罪證有疑，利歸被告」原則，即應為有利於被告之認
    定，自難認被告有公訴意旨所指之幫助詐欺取財未遂犯行；
    本件不能證明被告犯罪，自應為被告無罪之諭知。
五、原審審理結果，認無其他積極證據足資證明被告有檢察官所
    指上開幫助詐欺取財犯行，而為被告無罪之諭知，尚無不合
    。檢察官上訴意旨猶以：被告已於我國工作約1年5月，且於
    越南有上過中文課程；又被告自陳申辦門號前，已持有其他
    門號，是其既申辦行動電話門號，就如基於正當用途而有使
    用行動電話門號之需要，當可以自己名義申辦即可乙情，自
    有認識。從而，被告當可預見將所申辦之本案門號SIM卡隨
    意交付予真實姓名年籍不詳之人，可能落入詐騙集團掌握並
    以之為詐騙工具，而被告猶仍將以其個人資料申辦之門號SI
    M卡交予真實姓名年籍不詳之人，顯具有其門號縱遭詐欺集
    團成員實施詐欺犯罪，亦放任而不違背其本意之幫助意思，
    堪認被告有幫助詐欺集團成員為詐欺取財之不確定故意甚明
    。次查，於我國辦理預付卡門號，不需支付任何行政費用，
    且申辦預付卡時，須支付一定金額，始可取得該金額之通話
    額度，被告未支付任何款項卻可取得一定價值之預付卡，顯
    見被告係貪圖該預付卡金額，始將其身份證件交付他人辦理
    門號。末查，雖被告辯稱：係於醫院體檢時有越南籍女子負
    責為臺灣籍老闆辦理門號，該女子強調申辦門號是免費的，
    而且可以幫對方賺業績，所以辦理門號，當時該女子給伊3
    個門號，但伊只需要1個門號，所以將另外2個門號退回云云
    ，惟被告上開辯詞卷内並無其他事證相佐，亦無法排除係被
    告基於幫助詐欺之不確定故意，自行將身份證件交出任由他
    人辦理門號之可能。綜上所述，原判決認事用法尚嫌未洽，
    請將原判決撤銷，更為適當合法之判決云云。然查，依證人
    阮氏○○之上開證述內容已足證被告所稱是免費申辦門號等情
    屬實，而被告於申辦系爭門號預付卡時，確實無須支付費用
    ，即可取得一定金額之通話額度及上網天數，然檢察官以被
    告享有此等免費取得系爭門號預付卡之優惠，係貪圖該預付
    卡金額始將其身份證件交付他人辦理門號或有其道理，惟其
    據此推認無法排出係被告基於幫助詐欺之不確定故意始自行
    將身份證件交出任由他人辦理門號之可能云云，則尚屬牽強
    ；按刑事訴訟法第161條規定：檢察官就被告犯罪事實，應
    負舉證責任，並指出證明之方法。因此，檢察官對於起訴之
    犯罪事實，應負提出證據及說服之實質舉證責任。倘其所提
    出之證據，不足為被告有罪之積極證明，或其指出證明之方
    法，無從說服法院以形成被告有罪之心證，基於無罪推定之
    原則，自應為被告無罪判決之諭知（最高法院92年度台上字
    第128號判決意旨參照）。次按證據之取捨及證據證明力如
    何，均屬事實審法院得自由裁量、判斷之職權，苟其此項裁
    量、判斷，並不悖乎通常一般之人日常生活經驗之定則或論
    理法則，且於判決內論敘其何以作此判斷之心證理由者，即
    不得任意指摘其為違法（最高法院91年度台上字第2395號判
    決意旨參照）。本院衡酌公訴意旨認被告所涉幫助詐欺取財
    未遂犯行，尚無其他積極之證據足資佐證被告確有基於幫助
    詐欺取財之不確定故意而提供系爭門號，自不足以證明被告
    涉有幫助詐欺取財未遂犯行。且被告雖就其所辯未提供系爭
    門號卡予他人使用等情，並無舉證以實其說，且卷內亦無其
    他事證可佐，然依刑事訴訟法第95條規定被告有緘默權，是
    被告基於不自證己罪原則，既無供述義務，亦不負自證清白
    之責任，自不能因被告未能提出證據資料證明其無罪，而認
    定其有基於幫助詐欺之不確定故意，自行將身份證件交出任
    由他人辦理門號之可能。原判決參酌上揭證據資料相互勾稽
    ，詳敘其依憑之證據及認定之理由，經核並無悖於經驗及論
    理法則，本件起訴書所列證據及卷內訴訟資料，已經本院逐
    一論證，參互審酌，仍無從獲得有罪之心證，尚難遽以前揭
    推測之詞，而為不利被告之認定，與證明犯罪所要求之嚴格
    證明程序，須達無合理懷疑之確信程度尚不相當。檢察官上
    訴意旨對原審依職權所為之證據取捨以及心證裁量為不同之
    評價，僅係重為爭辯，且並未提出補強證據，可資證明被告
    確有上開幫助詐欺取財犯行之主觀意圖，其遽行提起本件上
    訴，尚難認有理由，應予以駁回。
據上論結，應依刑事訴訟法第368條，判決如主文。
本案經檢察官李毓珮聲請簡易判決處刑，檢察官王淑月提起上訴
，檢察官陳惠珠到庭執行職務。
中　　華　　民　　國　　110 　年　　5 　　月　　20　　日
            刑事第二庭   審判長法　官　何  志  通
                               法　官  石  馨  文
                               法　官  許  月  馨
以上正本證明與原本無異。
不得上訴。 
                               書記官  李  妍  嬅 
　　　　　　　　　　　　　　　 
中　　華　　民　　國　　110 　年　　5 　　月　　20　　日